ACORDAO-COMPLETO-2423737

ACÓRDÃO 8683/2020 ATA 28/2020 - SEGUNDA CÂMARA

VISTOS, relatados e discutidos estes autos em que se analisam atos de concessão de aposentadoria deferidos pelo Ministério da Saúde em benefício da Sra. Maria Aparecida da Silva e do Sr. Ronaldo Ramos da Silva, e um ato de alteração de concessão de aposentadoria em favor da Sra. Teresa Alvarenga.
ACORDAM os Ministros do Tribunal de Contas da União, reunidos em Sessão da 2ª Câmara, ante as razões expostas pelo Relator, e com fulcro nos incisos III e IX do art. 71 da Constituição Federal e nos arts. 1º, inciso V, e 39, inciso II, da Lei 8.443/1992 c/c o art. 259, inciso II, do Regimento Interno/TCU, em:
9.1. considerar legal o ato de alteração de aposentadoria emitido em favor de Teresa Alvarenga, concedendo-lhe o respectivo registro;
9.2. considerar ilegais os atos de concessão de aposentadoria em favor da Sra. Maria Aparecida da Silva e do Sr. Ronaldo Ramos da Silva, negando seus respectivos registros;
9.3. dispensar o ressarcimento das quantias indevidamente recebidas de boa-fé pelos interessados indicados no subitem precedente, consoante o disposto no Enunciado 106 da Súmula da Jurisprudência do TCU;
9.4. determinar ao Ministério da Saúde que:
9.4.1. no prazo de 15 (quinze) dias, a contar da ciência desta Deliberação, abstenha-se de realizar pagamentos decorrentes dos atos impugnados por esta Corte (subitem 9.2 retro) , sob pena de responsabilidade solidária da autoridade administrativa omissa, nos termos do art. 262 do Regimento Interno/TCU;
9.4.2. dê ciência, no prazo de 15 (quinze) dias, a contar do recebimento da notificação deste Acórdão, do inteiro teor desta Deliberação à Sra. Maria Aparecida da Silva e ao Sr. Ronaldo Ramos da Silva, encaminhando a este Tribunal, no prazo de 30 (trinta) dias, comprovante da referida ciência;
9.4.3. alerte os referidos interessados de que o efeito suspensivo proveniente da interposição de possíveis recursos perante o TCU não os exime da devolução dos valores percebidos indevidamente após a respectiva notificação, caso os recursos não sejam providos.
9.4.4. esclareça os interessados relacionados no subitem 9.2 deste Acórdão acerca das alternativas a seguir descritas:
9.4.4.1. retornar à atividade para completar o requisito temporal para a nova aposentadoria, a qual, obrigatoriamente, deverá fundamentar-se nas regras vigentes no momento da nova concessão;
9.4.4.2. requerer a manutenção da aposentadoria com base em outro fundamento legal, desde que cumpram os requisitos legais exigidos.

Atos de concessão de aposentadoria.

Segunda Câmara

Ministério da Saúde.

3. Interessados: Maria Aparecida da Silva (XXX.664.491-XX); Ronaldo Ramos da Silva (XXX.524.614-XX); Teresa Alvarenga (XXX.630.631-XX).

13.1. Ministros presentes: Ana Arraes (Presidente), Augusto Nardes, Aroldo Cedraz e Raimundo Carreiro.
13.2. Ministros-Substitutos presentes: Marcos Bemquerer Costa (Relator) e André Luís de Carvalho.

MARCOS BEMQUERER

Adoto como Relatório, com os pertinentes ajustes de forma, a instrução da Secretaria de Fiscalização de Pessoal por meio da qual o presente processo foi analisado e cujo encaminhamento contou com a anuência da Procuradora-Geral Cristina Machado da Costa e Silva (peças 6-8) :
"INTRODUÇÃO
1.	Trata-se de atos de concessão de aposentadoria de Maria Aparecida da Silva, Ronaldo Ramos da Silva e Teresa Alvarenga, ex-servidores do MINISTÉRIO DA SAÚDE (VINCULADOR) .
2.	Os atos foram submetidos, para fim de registro, à apreciação do Tribunal de Contas da União (TCU) , de acordo com o art. 71, inciso III, da Constituição Federal. O cadastramento e a disponibilização ao TCU ocorreram por intermédio do Sistema de Apreciação e Registro de Atos de Admissão e Concessões, na forma dos arts. 2º, caput e incisos I a VI, e 4º, caput, da Instrução Normativa/TCU 78/2018.
EXAME TÉCNICO
Procedimentos preliminares aplicados
3.	Os procedimentos para exame, apreciação e registro de atos de pessoal encontram-se estabelecidos na Instrução Normativa/TCU 78/2018 e na Resolução/TCU 206/2007. Essas normas dispõem, respectivamente, em seus arts. 4º, § 2º, e 3º, § 3º que os atos de pessoal disponibilizados por meio do Sistema de Apreciação e Registro de Atos de Admissão e Concessões devem ser submetidos à crítica preliminar automatizada do próprio sistema, com base em parâmetros predefinidos.
4.	Relativamente aos atos de concessão de aposentadoria, as rotinas de crítica das informações cadastradas no Sistema de Apreciação e Registro de Atos de Admissão e Concessões foram elaboradas e validadas levando-se em conta as peculiaridades desses atos. Os itens de verificação do sistema compreendem prazos e fundamentos legais, assim como eventuais ocorrências de acumulação. Trata-se de verificações mais abrangentes, minuciosas e precisas do que aquelas que podem ser realizadas por mãos humanas, proporcionando um nível de segurança ainda maior.
5.	Além da crítica automatizada, há verificação humana adicional no caso de haver alertas do sistema ou informações não formatadas, como esclarecimentos do gestor ou do controle interno.
6.	As críticas também consideram os registros do Sistema Integrado de Administração de Recursos Humanos (Siape) . O Siape disponibiliza informações atualizadas sobre as parcelas que integram os proventos, diferentemente, portanto, do Sistema de Apreciação e Registro de Atos de Admissão e Concessões, que informa as parcelas no momento do registro do ato.
7.	Essa confrontação com o Siape provê uma visão atual e verdadeira da situação, o que permite descaracterizar irregularidades e inconsistências que, embora constantes do Sistema de Apreciação e Registro de Atos de Admissão e Concessões, já foram corrigidas.
Exame das constatações
8.	Antes da análise individualizada de cada ato de aposentadoria dos autos, cabe esclarecer o posicionamento desta Corte de Contas e da jurisprudência do Supremo Tribunal Federal quanto à contagem ponderada de tempo de serviço (contribuição) em decorrência de atividades laborais exercidas em condições especiais passíveis de prejudicar a saúde ou a integridade física após o advento da Lei 8.112/1990, com fundamento nos Mandados de Injunção 880-9, 1071-4, 1442-6 e 3389 do Supremo Tribunal Federal e também da contagem ponderada para servidores que laboraram, como celetistas e antes da publicação da Lei 8.112/1990, em condições insalubres.
9.	No que concerne à contagem ponderada de tempo de serviço prestado em condições insalubres, antes do advento do Regime Jurídico Único, o entendimento deste Tribunal firmado no Acórdão 2008/2006-TCU-Plenário (Ministro-Relator Walton Alencar Rodrigues) é no sentido de ser possível a contagem de tempo de serviço para concessão de aposentadoria estatutária com o aproveitamento de tempo especial prestado sob condições insalubres, perigosas ou penosas. 
10.	Assim, o servidor público que exerceu, como celetista, no serviço público, atividades insalubres, penosas ou perigosas, em período anterior à vigência da Lei 8.112/90, tem direito à contagem especial de tempo de serviço para efeito de aposentadoria.
11.	Além disso, por intermédio do Acórdão 911/2014-TCU-Plenário, de relatoria do Ministro Benjamin Zymler, este Tribunal deixou assente que, mesmo observando os parâmetros do Acórdão 2008/2006-TCU-Plenário, a contagem especial de tempo prestado em condições insalubres para servidores ocupantes de cargos de natureza estritamente administrativa somente poderá ocorrer se estiver efetivamente demonstrada a existência de risco ou de agentes nocivos à saúde no local de trabalho, devidamente atestado por laudo pericial.
12.	Apenas a título de racionalidade administrativa, esta Corte de Contas tem aceitado, sem necessidade de comprovação, a averbação do tempo de atividade insalubre realizada de ofício pelo órgão de origem em relação a cargos cujo exercício, presume-se, envolve atividades de risco para a higidez física, como no caso dos servidores que trabalham na área de saúde a exemplo dos médicos, odontólogos, auxiliares de enfermagem e agentes de saúde pública, conforme dito pelo Ministro-Relator no voto condutor do Acórdão 911/2014-TCU-Plenário. 
13.	No que tange à contagem ponderada de períodos de contribuição após a publicação da Lei 8.112/1990, o Supremo Tribunal Federal (STF) concedeu ordens injuncionais para reconhecer a mora do Poder Público quanto à edição da lei que disciplina o artigo 40, § 4º, inciso III, da Constituição Federal, garantindo aos filiados da entidade sindical o direito de ter seus pedidos de aposentadoria especial analisados pela autoridade administrativa competente à luz do artigo 57 da Lei n. 8.213/1991.
14.	Resolvendo a questão da mora legislativa quanto ao disposto do artigo 40, § 4º, inciso III, da Constituição Federal, o STF editou a Súmula Vinculante 33, onde foi suprida a lacuna deixada pelo Poder Público relativa à edição da lei complementar que regulamenta o supramencionado dispositivo constitucional. 
15.	A Súmula Vinculante 33 possui o seguinte conteúdo: 
'Aplica-se ao servidor público, no que couber, as regras do regime geral da previdência social sobre aposentadoria especial de que trata o artigo 40, § 4º, inciso III, da Constituição Federal, até a edição de lei complementar específica.' (grifo nosso) 
16.	Assim, o argumento de que não há edição de lei complementar que regulamente o artigo 40, § 4º, inciso III, da Constituição Federal, para se aceitar o deferimento de aposentadoria especial não mais se sustenta, considerando o conteúdo da Súmula Vinculante 33 do STF.
17.	É preciso esclarecer que os MI 880-9 e a Súmula Vinculante 33 reconhecem a omissão legislativa do artigo 40, § 4º, inciso III, da Constituição Federal. Assim, para as aposentadorias estatutárias especiais deferidas com base nesse fundamento, deverão ser observados os mesmos critérios para as aposentadorias especiais deferidas àqueles vinculados ao regime geral de previdência social, nos termos do artigo 57 da Lei n. 8.213/1991.
18.	Desse modo, não é possível a averbação de tempo insalubre após o advento da Lei 8.112/1990 e o aproveitamento para a aposentadoria de servidores com fundamentos distintos da aposentadoria especial referida no artigo 40, § 4º, inciso III, da Constituição Federal, que está regulamentada pelos MIs 880-9 (além dos Mandados de Injunção 1071-4, 1442-6 e 3389) e Súmula Vinculante 33. 
19.	O próprio STF já decidiu que a concessão de aposentadoria especial prevista no art. 40, § 4º, da Constituição Federal, não garante a contagem ponderada de tempo de serviço diferenciada ao servidor público, mas tão somente o efetivo gozo da aposentadoria especial:
Conversão de tempo especial em comum e Súmula Vinculante 33
'Saliente-se, ademais, que a Súmula Vinculante 33 apenas garantiu aos servidores públicos o direito de aposentadoria especial, mas não a conversão do tempo de serviço especial em comum. Confira-se a redação do enunciado: (...) 
De fato, o Supremo Tribunal Federal, por reiteradas vezes, em sede de mandado de injunção (em que se firmou o entendimento consubstanciado na Súmula Vinculante 33) , se pronunciou acerca da ilegitimidade da utilização dessa via processual com o fim de se obter desde logo a contagem diferenciada de tempo de serviço para servidores públicos.' ARE 793.144 ED-segundos, Relator Ministro Teori Zavascki, Segunda Turma, julgamento em 30.9.2014, DJe de 13.10.2014.
Mandado de injunção e contagem diferenciada de tempo"
Com efeito, a jurisprudência dessa Corte assentou o não cabimento de mandado de injunção que visa a contagem diferenciada e posterior averbação de tempo do serviço prestado em condições especiais, uma vez que não há previsão constitucional da referida contagem." MI 1.278 AgR, Relator Ministro Gilmar Mendes, Tribunal Pleno, julgamento em 30.4.2014, DJe de 19.5.2014.
20.	Cumpre ainda citar para a análise dos atos em tela a Súmula TCU 245 na qual o TCU firmou o entendimento de que é irregular a conversão, com ponderação, de tempo de magistério para a obtenção de aposentadoria, consoante a seguinte redação:
'Não pode ser aplicada, para efeito de aposentadoria estatutária, na Administração Pública Federal, a contagem ficta do tempo de atividades consideradas insalubres, penosas ou perigosas, com o acréscimo previsto para as aposentadorias previdenciárias segundo legislação própria, nem a contagem ponderada, para efeito de aposentadoria ordinária, do tempo relativo a atividades que permitiriam aposentadoria especial com tempo reduzido.'
21.	Considerando o entendimento exposto sobre a matéria, passa-se a análise de cada ato de aposentadoria.
Análise do ato de concessão de aposentadoria de Maria Aparecida da Silva (CPF XXX.664.491-XX) 
22.	Quanto ao ato inicial de aposentadoria da interessada, a Unidade de Origem utilizou critérios de contagem ponderada de tempo de serviço prestado em atividades insalubres até o advento da Lei 8.112/1990.
23.	 A vigência do ato de aposentadoria da interessada ocorreu em 31/5/2013, data em que a interessada contava com 22 anos, 1 mês e 10 dias de contribuição no órgão, além de 5 anos, 7 meses e 9 dias de contribuição para outros órgãos públicos (municipal e federal) .
24.	A Unidade Jurisdicionada averbou ainda 2 anos, 7 meses e 27 dias de tempo insalubre até o advento da Lei 8.112/1990.
25.	A interessada aposentou-se em cargo da área de saúde (ex. Acórdão 8351/2016-TCU-Segunda Câmara) e entrou na Unidade de Origem em 4/10/1988 para o exercício do mesmo cargo. Desta forma, infere-se que exerceu atividade insalubre desde sua admissão no cargo, como celetista, até a prolação da Lei 8.112/1990. Desse modo, faz jus a contagem ponderada realizada pelo Ministério da Saúde.
26.	No ato em análise, entendemos, entretanto, que foi indevida a averbação de 2 anos, 7 meses e 27 dias, pois tal período está em desconformidade com a jurisprudência da Corte de Contas quanto ao fator de conversão (no caso em tela 20%) .
27.	Expurgando-se o tempo averbado em desconformidade com o entendimento da Corte de Contas, a interessada não possui os requisitos para a aposentadoria com o fundamento informado pelo Ministério da Saúde. Desse modo, o ato pode ser considerado ilegal, com a consequente negativa de registro.
Análise do ato de concessão de aposentadoria de Ronaldo Ramos da Silva (CPF XXX.524.614-XX) 
28.	Quanto ao ato inicial de aposentadoria do interessado, a entidade de origem utilizou critérios de contagem ponderada de tempo de serviço para uma aposentadoria que utilizou fundamento diverso daquele amparado pela Súmula Vinculante 33 e ordens injuncionais deferidas (1 ano, 9 meses e 4 dias) , além de período de tempo insalubre até o advento da Lei 8.112/1990 (2 anos, 10 meses e 23 dias) .
29.	 A vigência do ato de aposentadoria do interessado ocorreu em 28/12/2012, data em que o interessado contava com 30 anos e 8 dias de contribuição no órgão. Além de 6 meses de licença que podem ser averbadas para fins de aposentadoria.
30.	A averbação de contagem ponderada de tempo de serviço prestado em condições insalubres com fundamento em ordens injuncionais não encontra suporte da jurisprudência desta Corte de Contas e da Corte Suprema, pois o interessado não se aposentou com fundamento no artigo 40, § 4º, inciso III, da Constituição Federal e sim com fundamento no art. 3º da Emenda Constitucional 47/2005.
31.	O interessado aposentou-se em cargo da área de saúde (Médico) e entrou na Unidade de Origem em 21/12/1982 para o exercício do mesmo cargo. Desta forma, infere-se que exerceu atividade insalubre desde sua admissão no cargo, como celetista, até a prolação da Lei 8.112/1990. Desse modo, faz jus a contagem ponderada realizada pelo Ministério da Saúde.
Análise do ato de concessão de aposentadoria de Teresa Alvarenga (CPF XXX.630.631-XX) 
32.	Trata-se de ato de alteração de aposentadoria da interessada. A Corte de Contas julgou o ato inicial da interessada como legal, consoante o Acórdão 4756/2010-TCU-Segunda Câmara, de relatoria do Ministro José Jorge. 
33.	Naquela oportunidade, a Unidade de Origem não havia averbado tempo de serviço prestado em atividades insalubres. No ato em tela, o Ministério da Saúde averbou 2 anos, 7 meses e 17 dias de tempo de serviço prestado, como celetista, em atividades insalubres até o advento da Lei 8.112/1990.
34.	A interessada aposentou-se em cargo da área de saúde (Enfermeiro) e entrou na Unidade de Origem em 3/11/1977 para o exercício do mesmo cargo. Desta forma, infere-se que exerceu atividade insalubre desde sua admissão no cargo, como celetista, até a prolação da Lei 8.112/1990. Desse modo, faz jus a contagem ponderada realizada pelo Ministério da Saúde.
35.	Desse modo, não se constatou qualquer irregularidade que obste a chancela pela legalidade e o consequente registro do ato de aposentadoria da interessada.
Exame das constatações
36.	A abrangência e a profundidade das verificações levadas a efeito fundamentam convicção de que:
a) os atos de Maria Aparecida da Silva e de Ronaldo Ramos da Silva podem ser considerados ilegais, tendo seus registros negados;
b) o ato de Teresa Alvarenga deve ser considerado legal, com o consequente registro pela Corte de Contas.
37.	Deve-se dispensar a devolução dos valores indevidamente recebidos de boa-fé pelos interessados, nos termos do Enunciado 106 da Súmula de Jurisprudência deste Tribunal.
38.	Por fim, vale destacar que os atos em análise foram disponibilizados ao TCU há menos de cinco anos. Portanto, segundo o entendimento estabelecido no Acórdão 587/2011-TCU-Plenário, não é necessária a instauração do contraditório.
PROPOSTA DE ENCAMINHAMENTO
39.	Ante o exposto, propõe-se:
a) considerar LEGAL e conceder o registro do ato de Teresa Alvarenga (CPF: XXX.630.631-XX) .	
b) considerar ILEGAL e recusar o registro do ato de Maria Aparecida da Silva (CPF: XXX.664.491-XX) e Ronaldo Ramos da Silva (CPF: XXX.524.614-XX) .
	c) determinar ao Ministério da Saúde que:
c.1) abstenha de realizar pagamentos para os atos ora apreciados pela ilegalidade, no prazo 15 (quinze) dias, contados a partir da ciência desta deliberação, sujeitando-se a autoridade administrativa omissa à responsabilidade solidária, nos termos do art. 262, caput, do Regimento Interno do TCU;
c.2) informe aos interessados: 
c.2.1)  o teor do Acórdão que vier a ser prolatado, encaminhando ao TCU, no prazo de trinta dias, comprovante da data de ciência pelos respectivos interessados, nos termos do art. 4º, § 3º, da Resolução/TCU 170/2004;¿
c.2.2) caso manifestem interesse, podem se manter aposentados com base em outro fundamento legal e desde que cumpram os requisitos legais exigidos; ou poderão retornar à atividade para completar o requisito temporal para nova aposentadoria ¿ a qual, obrigatoriamente, deverá fundamentar-se nas regras vigentes no momento da nova concessão."
	É o Relatório.

não há.

Procuradora-Geral Cristina Machado da Costa e Silva.

PESSOAL. ATOS DE CONCESSÃO E DE ALTERAÇÃO DE APOSENTADORIA. AVERBAÇÃO DE TEMPO EM ATIVIDADE INSALUBRE EXERCIDA ANTES E APÓS A LEI 8.112/1990. NÃO ATINGIMENTO DOS REQUISITOS PARA APOSENTAÇÃO COM BASE NO FUNDAMENTO LEGAL UTILIZADO POR DOIS INTERESSADOS. LEGALIDADE E REGISTRO DE UM ATO. ILEGALIDADE DOS DEMAIS, COM NEGATIVA DE REGISTRO.

APOSENTADORIA (APOS)

Secretaria de Fiscalização de Pessoal - Sefip.

Em apreciação os atos de concessão de aposentadoria deferidos pelo Ministério da Saúde em benefício da Sra. Maria Aparecida da Silva e do Sr. Ronaldo Ramos da Silva e um ato de alteração  de aposentadoria da Sra. Teresa Alvarenga, todos ocupantes de cargo na área da saúde. 
2.	A Secretaria de Fiscalização de Pessoal - Sefip propõe ao Tribunal a legalidade e o registro do ato da Sra. Teresa Alvarenga e a ilegalidade da concessão em favor dos outros dois interessados, com a negativa do registro de seus atos, em razão da averbação irregular de tempo de contribuição (peças 6-7) .
3.	O Ministério Público junto ao TCU, por sua vez, manifesta sua concordância com a proposta da secretaria especializada (peça 8) .
4.	Nos casos em comento, os benefícios em análise foram concedidos com proventos integrais, com fundamento no art. 3º da EC 47/2005, pelo qual é exigido tempo de contribuição igual a 35 anos, se homem, e 30 anos, se mulher, in verbis: 
"Art. 3º Ressalvado o direito de opção à aposentadoria pelas normas estabelecidas pelo art. 40 da Constituição Federal ou pelas regras estabelecidas pelos arts. 2º e 6º da Emenda Constitucional nº 41, de 2003, o servidor da União, dos Estados, do Distrito Federal e dos Municípios, incluídas suas autarquias e fundações, que tenha ingressado no serviço público até 16 de dezembro de 1998 poderá aposentar-se com proventos integrais, desde que preencha, cumulativamente, as seguintes condições:
I - trinta e cinco anos de contribuição, se homem, e trinta anos de contribuição, se mulher;
II - vinte e cinco anos de efetivo exercício no serviço público, quinze anos de carreira e cinco anos no cargo em que se der a aposentadoria;
III - idade mínima resultante da redução, relativamente aos limites do art. 40, § 1º, inciso III, alínea a, da Constituição Federal, de um ano de idade para cada ano de contribuição que exceder a condição prevista no inciso I do caput deste artigo.
Parágrafo único. Aplica-se ao valor dos proventos de aposentadorias concedidas com base neste artigo o disposto no art. 7º da Emenda Constitucional nº 41, de 2003, observando-se igual critério de revisão às pensões derivadas dos proventos de servidores falecidos que tenham se aposentado em conformidade com este artigo."
5.	Para os servidores acima mencionados, houve, no cômputo de tempo de atividade, a inclusão de contagem ponderada de tempo prestado em atividades consideradas de risco, perigosas ou insalubres até o advento da Lei 8.112/1990, no total de 2 anos, 7 meses e 27 dias para a Sra. Maria Aparecida da Silva; de 2 anos, 7 meses e 17 dias para a Sra. Teresa Alvarenga; e de 2 anos, 10 meses e 23 dias para o Sr. Ronaldo Ramos da Silva. Também foi considerado no cálculo, para este último interessado, o tempo insalubre baseado em Mandado de Injunção.
6.	Com relação às atividades dessa natureza no período anterior à vigência da Lei 8.112/1990, esta Corte de Contas passou a reconhecer a possibilidade desse cômputo no tempo de contribuição necessário à aposentação ao servidor que as exerceu, como celetista, no serviço público, nos termos do Acórdão 2008/2006-TCU-Plenário (Relatoria do Min. Walton Alencar Rodtigues) , em consonância com o posicionamento adotado pela Suprema Corte. A matéria restou assim sumariada:
"Sumário: CONSULTA. PESSOAL. CONTAGEM DE TEMPO DE SERVIÇO PARA CONCESSÃO DE APONSENTADORIA ESTATUTÁRIA COM O APROVEITAMENTO DE TEMPO ESPECIAL PRESTADO EM CONDIÇÕES INSALUBRES, PERIGOSAS OU PENOSAS.
O servidor público que exerceu, como celetista, no serviço público, atividades insalubres, penosas ou perigosas, no período anterior à vigência da Lei 8.112/90, tem direito à contagem especial de tempo de serviço para efeito de aposentadoria; todavia, para o período posterior ao advento da Lei 8.112/90, é necessária a regulamentação do art. 40, § 4º, da Constituição Federal, que definirá os critérios e requisitos para a respectiva aposentadoria." 
7.	Para esse fim, este Tribunal tem aceitado a averbação realizada de ofício pelo órgão/entidade de origem quando se trata de cargo cujas atribuições envolvam risco para a higidez física do profissional, como, por exemplo, médico, odontólogo e enfermeiro. No entanto, para ocupantes de outros cargos, em especial aqueles de natureza eminentemente administrativa, é indispensável a apresentação de certidão emitida pelo INSS ou, alternativamente, de laudo oficial que efetivamente comprove a existência de risco à integridade física do servidor ou a presença de agentes nocivos à sua saúde  no local de trabalho, sendo que o simples pagamento de adicional de insalubridade não gera direito à contagem do tempo de atividade especial (e.g.: Acórdão 911/2014-TCU-Plenário, Relator Ministro Benjamin Zymler) .
8.	Contudo, apesar do entendimento de que o período laborado antes da Lei 8.112/1990, sob o regime celetista, em condições insalubres é passível de conversão, houve erro no cômputo deste tempo para a aposentadoria da Sra. Maria Aparecida da Silva. 
9.	O período em que esteve trabalhando em condições de insalubridade deve ser contado de forma ponderada (art. 57, § 5º, da Lei 8.213/1991) , pela aplicação de um fator de conversão, obtido a partir da diferença do tempo exigido para a aposentadoria especial e o tempo normal exigido da servidora  (no caso, 25 anos/30 anos, ou seja, 20% acima do período em que a interessada laborou como celetista em atividade insalubre) . 
10.	Conforme registrado no ato de peça 3, a Sra. Maria Aparecida da Silva ingressou no Ministério da Saúde em 4/10/1988, tendo ocupado cargo na área de saúde (auxiliar em laboratório de análise clínica) por apenas 2 anos, 2 meses e 18 dias até a entrada em vigor da Lei 8.112/1990. Consta também do ato que ela trabalhou anteriormente em outros órgãos públicos (municipal e federal) por 5 anos, 7 meses e 9 dias.
11.	No entanto, a averbação do tempo insalubre foi de 2 anos, 7 meses e 27 dias para a Sra. Maria Aparecida da Silva, como se ela tivesse trabalhado nessas condições (até 11/12/1990) por 13 anos, 3 meses e 15 dias, o que não ocorreu. Nesse contexto, a averbação é indevida, porque ultrapassa 20% do período em que a servidora teria laborado em condições insalubres enquanto estava sob o regime celetista. 
12.	Desse modo, expurgando-se o tempo averbado a maior do total de 30 anos, 7 meses e 28 dias utilizados como tempo de serviço para aposentadoria da Sra. Maria Aparecida da Silva, ela deixa de atender aos requisitos para a aposentadoria com o fundamento informado pelo Ministério da Saúde (ato de peça 2) .
13.	No que concerne ao ato de concessão de aposentadoria ao Sr. Ronaldo Ramos da Silva, consta da peça 3 que ele ingressou no Ministério da Saúde no cargo de médico em 21/12/1982, tendo completado 35 anos, 5 meses e 17 dias de contribuição em 28/12/2012. Para esse cômputo, foram considerados o tempo de serviço no órgão (30 anos e 8 dias) , o tempo insalubre anterior à Lei 8.112/1990 (2 anos, 10 meses e 23 dias) , o tempo insalubre obtido com base em Mandado de Injunção (1 ano, 9 meses e 4 dias) e, ainda, os seis meses de licença passíveis de serem averbadas para aposentadoria.
14.	Não se verifica falha na contagem do tempo insalubre antes da entrada em vigor da Lei 8.112/1990, porém o mesmo não se pode afirmar a respeito dos serviços prestados após a referida norma, especialmente em razão do art. 40, § 4º, da Constituição Federal, que impossibilita o aproveitamento do tempo insalubre como comum. 
15.	No que concerne aos Mandados de Injunção 880-9, 1071-4, 1442-6 ou 3389 do Supremo Tribunal Federal - STF, esta Corte de Contas tem entendimento consolidado no sentido de que, ao julgar Mandados de Injunção desse gênero, o STF nada mais fez do que colmatar a lacuna existente na regulamentação do art. 40, § 4º, da Constituição Federal de 1988, com a norma existente no art. 57 da Lei 8.213/1991 (v.g.: Acórdãos 471, 624, 625, 882, 3.922 e 6.522, todos de 2014, da Primeira Câmara, e da Relatoria do Ministro Benjamin Zymler) , garantindo aos filiados dos sindicatos impetrantes dos mencionados remédios judiciais o direito de exame dos respectivos pedidos de aposentadoria especial de acordo com o art. 57 da Lei 8.213/1991 e reconheceu a mora do Estado no que diz respeito à edição da lei que disciplina o art. 40, § 4º, inciso III, da CF/1988.
16.	Por outro lado, o preenchimento da sobredita lacuna não permitiu que, na aposentadoria comum de servidor público, houvesse o aproveitamento majorado, mediante aplicação de um fator multiplicador de tempo de contribuição prestado sob condições especiais (previsto no § 5º do art. 57 da Lei 8.213/1991) . Aliás, o próprio Supremo Tribunal Federal cuidou de distinguir as duas questões (aposentadoria especial e conversão de tempo especial em tempo comum) , conforme se extrai da ementa do MI 2.123 AgR/DF, in verbis:
"EMENTA Agravo regimental em mandado de injunção. Pedido de conversão do tempo de serviço. Ausência de previsão constitucional. Recurso provido. 
1. O mandado de injunção volta-se à colmatagem de lacuna legislativa capaz de inviabilizar o gozo de direitos e liberdades constitucionalmente assegurados, bem assim de prerrogativas inerentes à nacionalidade, à soberania e à cidadania (art. 5º, LXXI, CF/1988) .
 2. É imprescindível, para o exame do writ, a presença de dois pressupostos sucessivos: i) a verificação da omissão legislativa e ii) a efetiva inviabilidade do gozo de direito, faculdade ou prerrogativa consagrados constitucionalmente em razão do citado vácuo normativo.
3. O preceito constitucional em foco na presente demanda não assegura a contagem diferenciada do tempo de serviço e sua averbação na ficha funcional; o direito subjetivo corresponde à aposentadoria em regime especial, devendo esta Suprema Corte atuar na supressão da mora legislativa, cabendo à autoridade administrativa a análise de mérito do direito, após exame fático da situação do servidor. 
4. A pretensão de garantir a conversão de tempo especial em tempo comum mostra-se incompatível com a presente via processual, uma vez que, no mandado de injunção, cabe ao Poder Judiciário, quando verificada a mora legislativa, viabilizar o exercício do direito subjetivo constitucionalmente previsto (art. 40, § 4º, da CF/88) , no qual não está incluído o direito vindicado.
5. Agravo regimental provido para julgar improcedente o mandado de injunção." (grifos acrescidos) 
17.	Como bem denotou a Sefip, à luz do Enunciado Vinculante 33 da Súmula de Jurisprudência do Supremo Tribunal Federal, aquela Corte Constitucional tem entendimento consolidado no sentido de que os Mandados de Injunção que trataram do tema em análise asseguram o direito à aposentação especial, mas não à conversão de tempo de serviço prestado em atividades insalubres em tempo de serviço comum.
18.	Posto isso, verifica-se que a contagem ponderada de tempo insalubre estatutário (sob o regime da Lei 8.112/1990) é irregular ainda que fundamentada em Mandado de Injunção. 
19.	Nesse contexto, é correta a exclusão do tempo insalubre estatutário (1 ano, 9 meses e 4 dias) do cômputo do tempo de serviço para a aposentadoria do Sr. Ronaldo Ramos da Silva (35 anos, 5 meses e 17 dias) . Com a retirada do tempo ficto de atividade insalubre indevidamente computado, deixa o interessado de atender o tempo exigido de 35 anos, para homem. 
20.	Por fim, no tocante ao ato de alteração de aposentadoria da Sra. Teresa Alvarenga, acompanho os pareceres emitidos nos autos, uma vez que não se constatou qualquer irregularidade que obste a chancela pela legalidade e o consequente registro do ato.
21.	Desse modo, cabe considerar legal e registrar o ato de alteração de concessão de aposentadoria emitido em favor da Sra. Teresa Alvarenga e ilegal os atos de concessão em benefício da Sra. Maria Aparecida da Silva e do Sr. Ronaldo Ramos da Silva, com a negativa dos respectivos registros, aplicando-se a orientação fixada no verbete da Súmula/TCU 106 às parcelas indevidamente recebidas pelos interessados.
22. 	Outrossim, deve-se determinar ao órgão de origem que comunique à Sra. Maria Aparecida da Silva e ao Sr. Ronaldo Ramos da Silva sobre a deliberação deste Tribunal, alertando-os de que o efeito suspensivo proveniente da interposição de eventuais recursos não os exime da devolução dos valores percebidos indevidamente após a notificação, caso esses não sejam providos. Após, devem ser remetidos ao Tribunal documentos comprobatórios de que os ex-servidores foram cientificados do julgamento desta Corte.
		Ante o exposto, manifesto por que seja adotada a deliberação que ora submeto a este Colegiado.
TCU, Sala das Sessões, em 18 de agosto de 2020.
MARCOS BEMQUERER COSTA
Relator